【裁判字號】    95,訴,7206
【裁判日期】    950828
【裁判案由】    債務人異議之訴
【裁判全文】
臺灣臺北地方法院民事判決              95年度訴字第7206號
原      告  丙○○
訴訟代理人  乙○○
被      告  富邦資產管理股份有限公司
法定代理人  甲○○
訴訟代理人  賴盛星律師
上列當事人間債務人異議之訴事件，本院於民國95年8月7日言詞
辯論終結，判決如下：
    主  文
原告之訴駁回。
訴訟費用由原告負擔。
    事實及理由
一、原告起訴主張略以：
（一）其於民國62年自軍旅退休，被祥億纖維工業股份有限公司
      （下稱祥億公司）延為名譽董事長，並未出資，亦未參與
      業務，嗣祥億公司向台北市銀行借款，詎有關人員偽造文
      書，將原告列為連帶保證人，經台北市銀行追訴，惟原告
      從未接獲開庭通知、判決書及強制執行通知，至本院95年
      執字第15612號執行命令，將原告所有如附表一之不動產
      及附表二之存款查封扣押，原告始發現該債權憑證上有本
      院64年度訴字第2349號確定判決，依該債權憑證記載，77
      年、82年、92年執行未果。原告今年88歲，自62年退休迄
      今33年，33年來，月領退休俸省吃儉用或有剩餘，但均用
      之於購買附表一之不動產 (約10坪左右)及存放銀行以供
      日常開支，故附表一、二係退休金轉換成房屋及存款，為
      原告之養老費，原告並未從事其他工作，亦無其他收入，
      原告所領最近6個月之退休金為新台幣（下同）429,486元
      ，每年858,972元，33年來累積儲蓄購買房屋自住，存放
      銀行存款，均為退休金，依法不得強制執行。
（二）原告有女兒4人均旅居美國，因美國存款利息比台灣低，
      台灣匯率經常在美金1比台幣35中間波動，世界股票房地
      漲翻天，台灣尚未上漲，未來看好，因而自94年在美國之
      女兒集資由田秀君代表匯至原告在台灣之美金帳戶，計有
      美金50餘萬元亦被查封。
（三）原告從未接獲64年訴字第2349號判決，請命被告提出判決
      以明瞭送達情形，並為准予再審之裁定，及為再審之審理
      。
（四）被告於93年12月24日受讓台北市銀行（現為富邦商銀）之
      債權，未通知原告，顯係未依民法第297條之規定受讓債
      權，對原告不生效力，民事執行處據其請求執行原告之財
      產，係違反強制執行法第12條之規定，侵害原告之權益。
      再債權憑證記載「債權人：台北市銀行」，惟台北市銀行
      自65年8月21日取得債權憑證後，迄今均未對原告執行，
      依民法第137條規定，強制執行終了，消滅時效中斷之事
      由結束，請求權時效重新起算，重新起算早已罹於消滅時
      效，被告無從受讓已罹於消滅時效之債權。另本件因台北
      市銀行撤回執行，時效不中斷，亦早已罹於消滅時效，因
      ：1、台北市銀行固於77年民執丁字第3778號、82年民執
      乙字第4599號、87年民執午字第6211號、92年民執丙字第
      1111號參予分配，然執行無果，對主債務人祥億公司撤回
      執行，視為不中斷，則自65年8月21日發給債權憑證起算
      ，早罹於時效而消滅，台北市銀行不得聲請執行，即令
      本件債權受讓關係存在，亦已罹於消滅時效，而不得聲請
      執行。2、本件原告如在判決上記載為保證人（被偽造）
      ，祥億公司為主債務人，台北市銀行對祥億公司撤回執行
      時，依民法第747條之規定，其中斷時效之行為，既對保
      證人即原告發生效力，則台北市銀行對祥億公司撤回執行
      時，依民法第136條第2項規定，視為時效不中斷，對原告
      之時效亦發生不中斷之效力，故自65年8月21日發給債權
      憑證起算迄今，已罹於時效而不得請求本件之執行，且65
      年8月21日之債權憑證亦係因撤回對主債務人祥億公司之
      強制執行，則時效不中斷，自判決確定（64年度訴字第
      2349號）起算，亦早已罹於時效而消滅，台北市銀行及其
      繼承人亦不得請求本件之執行。
（五）本件債權額僅500萬元，本金、利息及違約金均已罹於時
      效消而消滅，被告查封之金額顯然違反強制執行法第50條
      之規定，且由被告於95年4月18日撤回張昌榮部份之強制
      執行之聲請，益證被告超額查封原告之財產，為此爰提起
      本件異議之訴等語。
（六）聲明：被告就本院95年度執丙字第15612號強制執行事件
      ，對原告所有如附表一之不動產及附表二之銀行存款所為
      之查封扣押應予啟封。
二、被告則以：
（一）依民事訴訟法第277條之規定，原告需就其主張之上述事
      實負舉證之責，原告並未舉證證明有關人員偽造文書之情
      事，且原告之連帶責任並不因未實際出資，或未參與業務
      ，而有所不同。又本院64年訴字第2349號民事判決既已確
      定，自已合法送達，始有可能發給確定證明及債權憑證。
      又退休金不得強制執行者，僅係請領退休金之權利，並不
      包括領取後另為處分購置或存放銀行之權利，原告主張其
      退休迄今33年退休所得均用於購買系爭不動產以及存放於
      銀行，退休金依法不得強制執行，自無理由。
（二）原告並未指出其究符合民事訴訟法第496條所定之何款再
      審聲請之理由，且本件鈞院64年度訴字第2349號判決早已
      確定，姑不論本件原告於系爭強制執行聲請前究否知悉再
      審之理由，迄本件原告於95年6月22日提出異議之訴之時
      ，早已逾民事訴訟法第500條所規定之再審聲請之不變期
      間，依法應駁回原告再審之聲請。又依金融機構合併法第
      15條第1項第1款、第18條第3項之規定，本件被告自台北
      富邦商業銀行股份有限公司受讓其債權後，讓與人於94
      年1月24日即已為公告在案，本件被告依法受讓原債權人
      （即台北富邦商業銀行股份有限公司）對債務人祥億纖維
      工業股份有限公司、張鍾聲寄、丙○○、張昌榮、武永剛
      之債權，則依民法第295條規定，該債權之擔保及其他從
      屬之權利暨未支付之利息、違約金均隨同移轉與被告公司
      ，是原告主張因本件債權讓與未予通知而無效，洵非可採
      。
（三）原債權人自65年取得本院北院劍民執丙字第20648號債權
      憑證後，歷年來均依民法第129條規定予以中斷時效，有
      關系爭確定判決之執行台北市銀行並無撤回執行之情事，
      原告主張有撤回執行時效不中斷，亦顯屬無據。
（四）原告依強制執行法第50條規定主張本件超額查封，惟原告
      並未附以任何證據以實其說，且本院所發給之本件強制執
      行債權憑證雖載，系爭債權金額為500萬元及自63年5月1
      日起至同年10月31日，按本金金額照原貸款利率10%加付
      違約金，自63年11月1日起至清償日止，照原貸款利率20%
      加付違約金，以及執行費用25,932.5元，惟本件被告對原
      告與祥億纖維工業股份有限公司等之債權截至95年5月25
      日止尚應連帶給付被告31,946,590元，明顯超過本案已扣
      押原告之存款債權（經計算後為1,454,868元及美金544,
      349.07元）及不動產財產價值（即本院轄區內2筆土地各
      應有部份10000分之41與建物）之合計價值，故原告主張
      超額查封，亦無可採等語。
（五）聲明：原告之訴駁回。
三、按執行名義成立後，如有消滅或妨礙債權人請求之事由發生
    ，債務人得於強制執行程序終結前，向執行法院對債權人提
    起異議之訴，又執行名義無確定判決同一之效力者，於執行
    名義成立前，如有債權不成立或消滅或妨礙債權人請求之事
    由發生，債務人亦得於強制執行程序終結前提起異議之訴，
    強制執行法第14條第1項前段、第2項分別定有明文，亦即除
    執行名義係屬無確定判決同一之效力者外，債務人異議之訴
    ，須以其主張消滅或妨礙債權人請求之事由係發生於執行名
    義成立後者始得為之。又所謂消滅債權人請求之事由，係指
    可使執行名義所載請求之全部或一部失其存在之事由，而所
    謂妨礙債權人請求之事由，則指可使執行名義所載請求之全
    部或一部暫難行使而被阻礙之事由而言。另強制執行法第12
    條規定：當事人或利害關係人，對於執行法院強制執行之命
    令，或對於執行法官、書記官、執達員實施強制執行之方法
    ，強制執行時應遵守之程序，或其他侵害利益之情事，得於
    強制執行程序終結前，為聲請或聲明異議，乃專對執行程序
    而設之「執行異議」，以示與「異議之訴」（包括債務人異
    議之訴及第三人異議之訴）之關於實體事項有別。
四、經查：
（一）本件被告據以對原告聲請強制執行之執行名義，乃本院65
      年8月21日北院劍民執丙字第20648號債權憑證，而依該債
      權憑證所載，其債權內容係依本院64年度訴字第2394號民
      事判決，此有上揭債權憑證在卷可憑，並經本院調閱本院
      95年度執字第15612號執行卷查核屬實，是本件被告所執
      之執行名義自屬前開強制執行法第14條第1項前段所規範
      之執行名義。
（二）本件原告主張：其於62年由軍旅退休，被祥億公司延為名
      譽董事長，並未出資，亦未參與業務，嗣祥億公司向台北
      市銀行借款，詎有關人員偽造文書，將原告列為連帶保證
      人等情，係發生於本件執行名義成立前之事由，揆諸前開
      三前段之說明，此非異議之訴所能救濟。
（三）原告主張：上開訴訟雖經台北市銀行追訴，但原告從未接
      獲開庭通知，判決書，及強制執行通知等語，縱係屬實，
      亦屬於執行名義是否成立之問題，執行名義如未成立，債
      權人聲請對債務人強制執行，而侵害債務人之權利，僅係
      債務人得否依強制執行法第12條第1項規定聲明異議，亦
      非屬債務人異議之訴之範疇。
（四）原告主張：附表一、二係其退休金轉換成房屋、存款，其
      中美金50餘萬元存款係由女兒集資匯至原告在台灣之美金
      帳戶，又被告於93年12月24日受讓台北市銀行之債權，未
      通知原告部分，均屬對強制執行法第12條第1項強制執行
      程序方面之異議問題，亦非屬債務人異議之訴救濟之範疇
      。
（五）原告主張本件執行名義已罹於時效消滅部分：
      按消滅時效因開始執行行為或聲請強制執行而中斷；時效
      中斷者，自中斷之事由終止時，重行起算，民法第129條
      第2項第5款及第137條第一項分別定有明文，查台北市銀
      行於取得上開執行名義後，仍先後向本院聲請強制執行，
      並經本院以77年民執丁字第3778號、82年民執乙字第4599
      號、87年民執午字第6211號、92年民執丙字第1111號執行
      在卷，有該債權憑證之記載可憑，是本件執行名義之時效
      自因開始執行行為或聲請強制執行而中斷，並重行起算，
      故原告此部分之主張亦無理由。
（六）至原告主張其從未接獲64年訴字第2349號判決，請准予再
      審之裁定，及為再審之審理部分，本院另以裁定為之，併
      此敘明。
五、綜上所述，本件原告上開之主張，均核與強制執行法第14條
    第1項規定之要件不符，是原告本於上開規定請求被告就本
    院95年度執字第15612號清償債務強制執行事件，對原告所
    有如附表一之不動產及附表二之銀行存款所為之查封扣押應
    予啟封，為無理由，應予駁回。
六、因本件事證已臻明確，兩造其餘主張陳述及所提證據，經本
    院逐一審酌後，認均不影響本判決之結果，爰不再一一論述
    ，附此敘明。
七、據上論結，本件原告之訴為無理由，依民事訴訟法第78條，
    判決如主文。
中    華    民    國    95    年    8     月    28    日
                  民事第四庭    法  官  陳邦豪
以上正本係照原本作成。
如對本判決上訴，須於判決送達後二十日之不變期間內，向本院
提出上訴狀。
中    華    民    國    95    年    8     月    28    日
                                書記官  薛德芬


司法院資訊處製作；財團法人民間司法改革基金會備份。
